臺灣高等法院臺中分院刑事判決　　　　96年度上易字第1710號
上　訴　人
即　被　告　乙○○
選任辯護人　張繼準　律師
　　　　　　張績寶　律師
上列上訴人因業務侵占案件，不服臺灣彰化地方法院96年度易字
第157號中華民國96年8月10日第一審判決（起訴案號：臺灣彰化
地方法院檢察署95年度調偵續字第 8號），提起上訴，本院判決
如下：
    主  文
上訴駁回。
    事  實
一、乙○○原在國內經營聖永工業有限公司（下稱聖永公司）從
    事五金類製造生產工業。其於民國（下同）94年 4月間，經
    由劉錫湖介紹而結識甲○○，三人乃達成至越南峴港工業區
    設廠投資從事五金生產工業之合夥協議，並約由甲○○出資
    現金新臺幣（下同）2,500萬元，乙○○出資2,000萬元，而
    其出資額則以提供在國內永聖公司之生產機械設備作價抵充
    ，劉錫湖出資500萬元，合夥資本總額共計5,000萬元。三人
    遂於同月15日委由宏祥會計代書聯合事務所負責人蔡啟仲代
    擬合夥契約書，並於當日完成簽約（下稱前約），甲○○當
    場交付合夥出資額 1,300萬元現金予乙○○，三人旋於翌日
    共赴越南考察設資設廠事宜。嗣劉錫湖藉故要求退夥，三人
    經商議後，乃改由甲○○與乙○○二人合夥，並由甲○○以
    其妻趙秀金之名義為合夥人，而與乙○○於同月30日再由乙
    ○○會同甲○○、趙秀金委請蔡啟仲代為撰擬合夥人趙秀金
    與乙○○各出資3,000萬元與2,000萬元之合夥契約書（下稱
    後約），並以趙秀金名義與乙○○簽訂合夥契約，且於同日
    復交付 800萬元予乙○○。雙方約妥由乙○○管領全數資金
    ，並統籌辦理在越南投資設廠相關業務，乙○○係執行該合
    夥業務之人。詎因自身經營聖永公司負債累累為各債權人催
    逼甚急，竟基於意圖自己不法所有之概括犯意，而先後 2次
    於上開簽訂前約及後約之時、地，將甲○○分別交付其持有
    供合夥事業至越南投資設廠業務所需款項各1,300元及800萬
    元（總額 2,100萬元），予以侵占入己，而用以清償對外之
    負債。嗣甲○○因見乙○○遲未執行合夥事業至越南投資之
    業務，屢經催促乙○○仍置之不理，始查悉上情。
二、案經甲○○訴由彰化縣警察局報告臺灣彰化地方法院檢察署
    檢察官偵查起訴。
    理  由
一、上訴人即被告乙○○（下稱被告）對於其於上開時、地與被
    害人甲○○（下稱被害人）簽訂前約及後約，並收受甲○○
    先後2次各交付現金1,300萬元及 800萬元，而將之用以清償
    對外負債，而未至越南辦理建廠事宜等情，固坦承不諱，但
    矢口否認犯罪，辯稱：雙方簽訂之契約並非「合夥契約」，
    而係「買賣契約」，上開款項乃被害人為購買被告就聖永公
    司所持有之股份所交付之價金，被告自得自由處分，並無侵
    占問題云云。經查：(一)稽之卷附被告與被害人雙方分別於94
    年4月15日及同月30日所簽訂之契約書各1份（分見95年度他
    字第39號偵查卷第13頁、第12頁），其名稱均明白揭示「合
    夥契約書」，並非「買賣股權契約書」，立約人稱謂亦載明
    ：「合夥人」而非「出賣人」或「買受人」。而內文亦載稱
    ：「茲就合夥經營聖永工業有限公司擬於越南峴港工業區設
    立經營事宜，訂立本件契約．．．」、「本公司定名為聖永
    工業有限公司」 (見前約第1款)、「本公司臺灣區暫以聖永
    工業有限公司為名，以後臺灣、越南地區名稱另定」（見後
    約第 1款）、「乙方（乙○○）原有之聖永工業有限公司之
    一切資產．．．於簽約日起即歸本合夥事業體所有。」（見
    前約第 3款）、「乙方（乙○○）原有之聖永工業有限公司
    之一切資產（如機器、設備、原物料等詳如明細）及一切營
    運於民國94年 4月15日起即歸本合夥事業體所有，之前乙○
    ○經營期間一切債權債務均由乙○○負責，概與新事業體無
    關。」（見後約第3款）等字樣。 揆之上開前、後契約之文
    義，明顯可見被告與被害人雙方合夥至越南設廠經營企業。
    再由上開 2份契約書所載：被告係合夥人，並非出賣人，且
    被告原有之聖永公司之一切資產乃歸「合夥事業體」所有，
    而非甲○○或趙秀金個人取得，顯難認被害人交付 2,100萬
    元予被告係購買被告就聖永公司所持有之股份。(二)被告於95
    年5月2日於檢察官偵訊時亦陳稱：其確有與被害人合夥在越
    南峴港工業區設立公司興建及經營五金工廠等語，且於同月
     5日具狀堅稱確有合夥事宜，並提出其辦理設廠事宜，而向
    越南政府申領之公司執照及土地、工廠設計圖及外交部領事
    事務局收據及臺灣彰化地方法院所屬民間公證人郭俊麟事務
    所繳款收據（見調偵字第104號偵查卷第39頁及第46~55頁）
    ，並於同年 9月26日檢察官偵訊時復委由其選任辯護人提出
    越南投資計畫書（越南文及中譯本）、廠房平面圖、「鴻程
    有限公司金屬產品生產研究實施方案報告書」等件為憑（95
    調偵續字第8號偵查卷第43~65頁）。而證人即撰擬上開 2份
    契約書之代書蔡啟仲於原審時亦結證：「（94年 4月15日被
    告、甲○○及劉錫湖是否到你的代書事務所？）有的。（當
    天他們三人到你事務所作何事情？）他們去越南投資工廠，
    寫合夥契約書。（合夥契約書是何人提議找你寫的？）是甲
    ○○。他說要到越南投資，要找我寫契約書，他們來的時候
    ，告訴我，我請小姐打字，打成合夥契約書，確定他們是合
    夥關係。（合夥契約書跟臺灣的聖永工業有限公司有什麼關
    係？）整個合夥是要到越南去，乙○○代表聖永工業有限公
    司，他原有的資產要投入，乙○○是代表聖永工業有限公司
    來參與新的事業體。．．．（出資金額如何寫？）甲○○出
    資2500萬元，劉錫湖出資 500萬元，乙○○將公司資產全部
    搬過去，抵當 2千萬元。．．．（寫完契約書，有無提到聖
    永工業有限公司舊公司的問題？）乙○○說舊公司投資在新
    公司裡面。（舊公司的投資金額有無提到？）就是 2千萬元
    。（舊公司價值2千萬？）他們認定。．．．（94年4月30日
    合夥契約書底下三行，當天是否甲○○或是甲○○的太太交
    付 800萬元給乙○○？）有的。（做何用途？）合夥契約的
    款項。（合夥契約的款項做何用途？）投資越南的資金支出
    。．．．（甲○○的出資，他交錢共2100萬元，交錢目的是
    當作合夥入股金？）是的。（為何這樣認定？）因為他們合
    夥要到越南設廠，每個人負責的金額已經談好。（當時有何
    人說這是入股金的話？）並沒有那麼明確的說，合夥契約訂
    定，各出多少錢，將錢交出來。．．．（甲○○交出1300萬
    元之後，甲○○或是乙○○、劉錫湖他們自己本身有無說何
    時將錢交出來，或是甲○○有無說將全部的錢補足？）他們
    在來我事務所之前，已經談好，只是這樣告訴我，乙○○是
    用聖永工業有限公司機械作價 2千萬元，將機械整理之後送
    到越南。．．．（乙○○有無說是以何方式出資？）就是以
    公司裡面的機械設備作價。」「（為何後約第二條裡面寫『
    聖永工業有限公司全部資產以新台幣 5千萬元總價值計算』
    ，與你所說的 2千萬元資產，有所出入？）因為前約，表示
    聖永工業有限公司已經成立總規模是 5千萬元，所以後約講
    的全部資產，是指前約已經成立的新公司，不是指台灣的舊
    公司。．．．（後約第二條所說 5千萬元，是包括哪些？）
    到越南新成立的組織體是 5千萬元。（當時越南已經成立組
    織體？）我不知道。（你不知道，為何敢寫5千萬元？）5千
    萬元是他們雙方協調的。」等語明確在卷（見原審卷第100~
    105頁）。 (三)又被告於收受被害人2次所交付之款項各1,300
    萬元及 800萬元後，迅即用以清償其因經營聖永公司而對外
    之負債等情，亦據被告供承在卷，並提出各債務之支票存根
    等明細資料在卷為證 （見95調偵續字第8號偵查卷第81~142
    頁）。(四)揆之上開事證情況，被告若非與被害人達成在越南
    峴港工業區設廠投資從事五金生產工業之合夥協議，僅單純
    出賣所持有之聖永公司股份，當無帶同被害人至越南考察設
    廠事宜，並先後 2次簽訂內容明顯屬於合夥契約性質之書面
    契約，堪認被害人之指訴情節，信實可採。是被告上開所辯
    ，顯係卸責之詞，委無足取。(五)證人劉錫湖雖於原審審理時
    證稱：甲○○是向被告買就聖永公司之股份云云。然稽之被
    告於95年5月2日於檢察官偵查時也陳稱：其有將告訴人交付
    的款項用以償還積欠劉錫湖之債務約 100萬元等語在卷（見
    調偵字第 104號偵查卷第39頁），並據告訴人對劉錫湖提出
    詐欺告訴在案（嗣經檢察官以罪證不足而以95年度偵字第37
    10號不起訴處分在案），顯見劉錫湖與被告之立場相一致，
    且攸關其利害，其所證不免偏頗，況參之證人劉錫湖於原審
    審理時先則證稱：「（你出資的 5百萬元，是要買聖永工業
    有限公司或是投資新公司？）是買舊公司。（你是要入股聖
    永工業有限公司？）是的。」云云，嗣改稱：「（你到底加
    入舊公司或是新公司？）是加入越南的新公司，舊的已經賣
    給甲○○。」「買舊股份是甲○○買的，我是加入新公司，
    我不是買股份。」云云，明顯兩歧，顯係迴護之詞，委無足
    取，無從憑為有利被告之認定。(六)至於辯護人請求請傳訊證
    人「林天寶」以證明林天寶曾陪同甲○○到被告工廠協助盤
    點機器、設備云云。然查被告既以聖永公司之機器、設備、
    原物料等抵作出資額，告訴人縱使有前往盤點之事實，亦不
    能憑認被告所辯屬實，核無傳訊之必要。(七)綜上所述，被告
    先後 2次收受告訴人交付合夥出資額，係供其辦理合夥企業
    在越南設廠之款項，乃未執行合夥業務，而予以侵占入己，
    用以清償私己之債務，其業務侵占之事證，至為明確，犯行
    足以認定，自應依法論科。
二、查被告行為後，刑法部分修正條文業於94年1月7日修正，於
    同年2月2日公布，並自95年7月1日施行。按行為後法律有變
    更者，適用行為時之法律，但行為後之法律有利於行為人者
    ，適用最有利於行為人之法律，修正後即現行刑法第2條第1
    項定有明文。又按比較新舊法，應就罪刑有關之共犯、未遂
    犯、想像競合犯、牽連犯、連續犯、結合犯，以及累犯加重
    、自首減輕暨其他法定加減原因（如身分加減）與加減例等
    一切情形，本於統一性及整體性原則，綜其全部罪刑之結果
    而為比較，惟就新舊法處罰之輕重相同之部分，即無比較適
    用之問題，應依一般法律適用之原則，適用裁判時法（參照
    最高法院95年 5月23日第8次刑庭會議決議及95年11月7日第
    21次刑事庭會議決議）。茲就本案涉及法律變更之事項比較
    說明如次：(一)被告行為後，原刑法第56關於連續犯之規定業
    已刪除，此刪除雖非犯罪構成要件之變更，但顯已影響行為
    人刑罰之法律效果，自屬法律有變更。本案被告於舊法時期
    所犯 2次業務侵占行為，依修正前刑法第56條規定，構成連
    續犯，應論以一罪，並得加重其刑至二分之一，而依修正後
    刑法規定，則應按數罪分論併罰，其刑度顯較適用修正前之
    規定為重，以適用修正前之刑法規定，對被告為有利。(二)刑
    法第336條第2項罰金刑「三千元以下罰金」規定部分，罰金
    刑之上限，依修正後刑法施行法第1條之1，與修正前依罰金
    罰鍰提高標準條例第 1條前段、現行法規所定貨幣單位折算
    新臺幣條例第 2條規定，罰金上限均是提高為30倍。修正前
    後關於罰金上限之規定，並無不同。然罰金下限部分，依修
    正前刑法第33條第 5款規定：「主刑之種類如左：五、罰金
    ：1元以上。」換算新臺幣後，為新臺幣3元以上。修正後刑
    法第33條第 5款係規定：「主刑之種類如下：五、罰金：新
    臺幣1千元以上，以百元計算之。」，最低為新臺幣1,000元
    以上，顯以修正前之規定有利於被告。(三)經綜其全部罪刑之
    結果而為比較，修正後新刑法並無較有利於被告，依刑法第
    2條第1項前段規定，應一體適用被告行為時即修正前刑法之
    規定論處。
三、核被告受託執行合夥至越南籌辦設廠事務，而侵占因處理業
    務關係所持有他人交付之合夥資金之行為，係犯刑法第336
    條第2項之業務侵占罪。被告先後2次於94年4月15日及同月3
    0日侵占合夥款項之行為，時間緊接，手法相同，且觸犯構
    成要件相同之罪名，顯係基於概括之犯意為之，為連續犯，
    應依修正前刑法第56條之規定，論以一罪並加重其刑。原審
    認定被告業務侵占之事證明確，適用刑法第336條第2項、修
    正前刑法第56條之規定，予以論罪科刑，並詳敘審酌被告之
    品行，犯罪動機、目的、手段、侵占之金額多達 2,100萬元
    ，迄猶未與被害人達成和解，仍設詞諉責，未見悔意，犯後
    態度不佳等一切情狀，量處有期徒刑肆年貳月，認事用法核
    無違誤，量刑亦稱妥適，並無罪刑不相當之情形。從而，被
    告上訴否認犯罪，並指摘原審判決不當，請求撤銷改判無罪
    ，為無理由，應予以駁回。
據上論結，應依刑事訴訟法第368條，判決如主文。
本案經檢察官丙○○到庭執行職務。
中　　華　　民　　國　　96　　年　　12　　月　　4 　　日
            刑事第三庭  審判長法　官  王  增  瑜
                              法　官  廖  柏  基
                              法　官  蔡  紹  良
上列正本證明與原本無異。
不得上訴。
                              書記官  許  麗  花
中　　華　　民　　國　　96　　年　　12　　月　　4 　　日
【附錄本案論罪法條】
中華民國刑法第336條（公務公益侵占罪、業務侵占罪）
對於公務上或因公益所持有之物，犯前條第1項之罪者，處1 年
以上7年以下有期徒刑，得併科5千元以下罰金。
對於業務上所持有之物，犯前條第1項之罪者，處6月以上5年以
下有期徒刑，得併科3千元以下罰金。
前二項之未遂犯罰之。
